【裁判字號】    93,訴,3567
【裁判日期】    950227
【裁判案由】    營利事業所得稅
【裁判全文】
臺北高等行政法院判決
                                     93年度訴字第03567號
                              .
原      告  甦立企業股份有限公司
代  表  人  甲○
被      告  財政部臺北市國稅局
代  表  人  張盛和（局長）住同上
訴訟代理人  丙○○
            乙○○
上列當事人間因營利事業所得稅事件，原告不服財政部中華民國
93年9月3日台財訴字第09300354730號訴願決定，提起行政訴訟
。本院判決如下：
    主  文
訴願決定及原處分（包括復查決定）中有關原告中華民國八十八
年度課稅所得之規制性決定，於超過新台幣參佰參拾柒萬陸仟捌
佰拾玖元之部分均撤銷。
原告其餘之訴駁回。
訴訟費用由原告負擔。
    事  實
壹、事實概要：
  一原告辦理民國（下同）88年度營利事業所得稅結算申報時，
    申報全年所得額為新台幣（下同）98,928元。但被告機關查
    核時要求原告提示帳證資料，原告因無法提出帳證，書面同
    意按所得稅法第83條之規定推計其課稅所得額。被告機關乃
    認定原告經營「小五金」批發業（行業代號為5161-12）淨
    利率8%，核定營業淨利為4,861,334元（60,766,684×8%）
    ，加計非營業收入總額5,178元，減非營業損失及費用總額
    12,581元，核定全年所得額為4,853,931元（4,861,334+5,1
    78-12,581）。
  二原告不服上開核定而申請復查，但復查結果未獲變更，原告
    提起訴願亦遭駁回，因此提起本件行政訴訟。並在訴訟中經
    被告機關重新查核原告當年度之課稅所得額。
貳、兩造聲明：
  一原告聲明（原告未於最後言詞辯論期日到場，依其準備程序
    之陳述及書狀所載，聲明如下）：
    求為判決撤銷原處分（復查決定）及訴願決定。
  二被告聲明：
    求為判決如主文所示。
參、兩造之爭點：
  一原告主張之理由（原告未於最後言詞辯論期日到場，依其準
    備程序之陳述及書狀所載，主張如下）：
    (一)起訴之始：
      1.原告於復查時已提示相關帳冊、憑證，而被告機關亦有
        將帳冊、憑證收去，惟拒開收據給原告。被告機關不但
        對帳證未予查核，反稱原告未提示帳冊、憑證備查，顯
        與事實不符。何況被告機關於93年9月29日通知原告前
        去取回88年之帳證，如此更可證明被告機關所持理由，
        並非事實。
      2.又查訴願機關－財政部，亦未通知原告提示帳冊、憑證
        或到財政部說明，即草率決定駁回，實難令人信服。
      3.再查原告88年度帳冊、憑證確遭白蟻侵蝕，是否仍可查
        核，原查及復查均未交待；若帳冊無法查核，因原告之
        帳證是遭遇天然災害，依規定得依該事業前三個年度經
        稽徵機關核定純益率之平均數核定之。
    (二)本院審理中，被告機關接受原告提出之帳證而重為查核，
      原告對查核結果主張如下：
      1.被告機關重為查核時，有關利息支出部分經剔除849,58
        0元。
      2.此筆利息支出所對應之借款本金10,595,496元是原告公
        司向曾和子購買門街房地所支付之價款，該房地雖然
        還沒有過戶予原告公司，但實質上供原告公司營業使用
        ，是以此等支出應屬原告公司營業費用之一部，不應剔
        除。
  二被告主張之理由：
    (一)起訴之始：
      1.按「納稅義務人對於核定稅捐之處分如有不服，應依規
        定格式，敘明理由，連同證明文件，依左列規定，申請
        復查：一、依核定稅額通知書所載有應納稅額或應補徵
        稅額者，應於繳款書送達後，於繳納期間屆滿翌日起算
        30日內，申請復查。」為稅捐稽徵法第35條第1項第1款
        所明定；次按「稽徵機關進行調查或復查時，納稅義務
        人應提示有關各種證明所得額之帳簿、文據；其未提示
        者，稽徵機關得依查得之資料或同業利潤標準，核定其
        所得額。」亦為行為時所得稅法第83條第1項所明定。
        又「本法第83條所稱之帳簿文據，其關係所得額之一部
        或關係課稅年度中某一期間之所得額，而納稅義務人未
        能提示者，稽徵機關得就該部分依查得資料或同業利潤
        標準核定其所得額。」復為同法施行細則第81條所規定
        。所謂未提示，兼指帳簿文據全部未提示，或雖提示而
        有不完全、不健全、或不相符者均有其適用，前行政法
        院著有61年判字第198號判例、71年度判字第1200號、
        第1219號等判決可資參照。另「營利事業當年度關係所
        得額之全部或一部之原始憑證，因遭受不可抗力災害或
        有關機關因公調閱，以致滅失者，稽徵機關得依該事業
        以前三個年度經稽徵機關核定純益率之平均數核定之。
        ... 」及「營利事業之帳簿憑證，在辦理結算申報後未
        經稽徵機關調查核定前，因遭受不可抗力災害或有關機
        關因公調閱，以致滅失者，除其申報純益率已達該事業
        前三個年度經稽徵機關核定純益率之平均數者，從其申
        報所得額核定外，申報純益率未達前三個年度核定純益
        率之平均數者，應按前項規定辦理。」營利事業所得稅
        查核準則第11條第2項及第3項亦訂有明文。
      2.經查本案原核定依原告書面所請，依所得稅法第83條規
        定，按「小五金」批發業（行業代號為5161-12）淨利
        率8%，核定營業淨利為4,861,334元（60,766,684×8%
        ），加計非營業收入總額5,178元，減非營業損失及費
        用總額12,581元，核定全年所得額為4,853,931元（4,8
        61,334+5,178-12,581），並無不合。且原告於申請復
        查時，並未連同證明文件一併提出，有違首揭稅捐稽徵
        法之規定。於復查審理階段，前經被告於92年12月2日
        以財北國稅法字第0920251218號函，請原告於93年1月
        2日提示有關帳簿、文據備查，並補具有關商品進銷存
        明細表，取有掛號郵件收件回執附卷可稽，原告雖依限
        前來，惟並未提示有關帳冊、憑證及商品進銷存明細表
        等資料供核，致無從就本件復查案加以審酌，乃駁回其
        復查之申請，揆之首揭所得稅法等規定，並無不符，訴
        願決定遞予維持，亦無不當。茲原告訴稱其帳冊、憑證
        遭白蟻侵蝕，零亂不堪，為原告所自認，是其難以辨識
        ，仍無法查核之情形自明，依所得稅法第83條、同法施
        行細則第81條及前行政法院所著判例，仍應如原核定依
        所得稅法第83條規定按同業利潤標準核定所得額。至帳
        冊、憑證因原告之保管不當而遭白蟻侵蝕，並非屬不可
        抗力災害，應無查核準則第11條所定按前三個年度經稽
        徵機關核定純益率之平均數核定全年所得額之適用，併
        予陳明。
    (二)事後在本院審理中原告提供帳證，被告機關重為查核後，
      答辯如下：
      1.營業成本：
        原告本期申報營業成本51,031,923元，被告遵囑重核本
        件時，原告未提示帳冊及傳票，原告雖提示進銷存表，
        惟其係按進貨時序依進貨憑證內容抄錄編製，未就相關
        品名細項別及進、銷數量歸類分析，進銷存無法勾稽查
        核，經被告所屬中正稽徵所以94年9 月12日財北國稅中
        正營所字第0940203365號函請原告提示並補正，雖經提
        示進貨簿、銷貨簿、存貨簿及傳票，惟進銷存表仍未補
        正；經抽核其進、銷貨憑證，進貨發票品名有修絞刀、
        壁扇、油漆及馬桶等，銷貨發票品名有紅磚、角鋼架、
        五金材料乙批及疑似工程性質之房屋整修材料與工資乙
        式等，其進銷貨發票之品名及數量無法核對，故其成本
        無法勾稽，遂依申報行業別小五金批發按同業利潤標準
        （行業代號5161-12，毛利率20%）重核營業成本為48,6
        13,347元。
        【註】：營業成本之計算式：
                營業收入淨額60,766,684元*(1–毛利率20%)=
                營業成本48,613,347元。
      2.營業費用：
        原告本期申報7,560,285元，經抽核尚未發現重大異常
        ，重核乃依申報重核為7,560,285元。
      3.非營業收入：
        原告申報本期利息收入5,024元，依課稅資料歸戶清單
        重核為5,178元。
      4.非營業損費：
        原告本期申報利息支出2,067,991元，經查其資產負債
        表中之其他預付款10,595,496元係屬85年12月20日向股
        東曾和子購買廈門街土地及建物之預付款，被告所屬中
        正稽徵所以94年10月26日財北國稅中正營所字第094020
        4528號函請提示土地所有權及建物移轉登記給該公司之
        相關憑證供核，惟逾期仍未見提示，乃依原告本期借款
        加權平均利率7.99%設算利息846,580元（計算方式詳下
        註），並依查核準則第97條11款自利息支出項下減除，
        重核利息支出為1,221,411元。
        【註】：依查核準則97條11款按加權平均法求出之平均
                借款利率為7.99%。
                計算式：10,595,496元*7.99%=846,580元。
      5.是以本案經依原告補提示帳證及文據予以重核，重核結
        果變更核定全年（課稅）所得額為3,376,819元，請准
        將原核定全年（課稅）所得額超過3,376,819元以上部
        分撤銷。
    理  由
壹、程序方面：
    本件原告受合法通知無正當理由而未於最後言詞辯論期日到
    場，核無民事訴訟法第386條各款所列情形，爰依行政訴訟
    法第218條準用民事訴訟法第385條、第386條之規定，由被
    告聲請而為一造辯論判決。
貳、兩造爭執之要點：
  一針對原告88年度營利事業所得稅額之認定，被告機關以原告
    無法提出帳證供核為由，而依所得稅法第83條之規定，以同
    業利潤標準之淨利率推計之。
  二原告則爭執稱：
    (一)被告機關對其帳冊不可查之具體理由沒有明白交待。
    (二)固然原告當年度之帳冊有遭白蟻侵蝕，但是否到達不可查
      核之程度，被告機關仍應有所交待。
    (三)此外原告帳冊遭白蟻侵蝕是屬天然災害，依規定亦得依原
      告前三個年度經稽徵機關核定純益率之平均數來推計。
  三事後被告機關在本院審理中依原告提出之帳證重為查核，查
    核結果如上述事實欄所載。
  四是以至本院言詞辯論期日時，雙方之爭點終於集中在「原告
    當年度列報之利息支出849,580元應否剔除」一節而已。
貳、本院之判斷：
  一按上開單一爭點，原告雖謂：「此筆利息支出所對應之借款
    本金10,595,496元是原告公司向曾和子購買門街房地所支
    付之價款，該房地實質上供原告公司營業使用」云云，而主
    張此等支出原告公司營業所必須。
  二但查，基於以下之事證，原告之主張無從信為真實，是其此
    部分主張顯非可採。
    (一)上開房地仍然沒有移轉登記在原告公司名下，則其聲稱上
      開房地為公司所有，顯然缺乏確切之證明。
    (二)又原告亦不否認曾和子為原告公司之股東並為原告公司代
      表人甲○之配偶，其等主張該等房地為公司所有，亦與常
      情有違。
    (三)何況當年度原告公司在營業費用項下還申報租金支出366,
      666元，而其僅有單一事務所，若上開房地真係供原告營
      業之用，則應無上開租金之支出。是以原告以上主張內容
      顯與申報租金支出事實相矛盾。
參、綜上所述，本件原處分其核定原告88年度之課稅所得額，於
    超過3,376,819元之部分，既經被告機關重為查核結果，認
    為有誤，則在此範圍內，原告之訴為有理由，原處分及訴願
    決定此部分規制性決定均應予撤銷。但在3,376,819元此範
    圍內課稅所得額之核定，並無違法可言，訴願決定予以維持
    亦無違誤，原告訴請撤銷於法無據，應予駁回。
據上論結，本件原告之訴為一部有理由，一部無理由，爰依行政
訴訟法第104條、第218條、民事訴訟法第79條、第385條第1項前
段判決如主文。
中    華    民    國    95    年     2    月   27     日
                        第五庭審判長  法  官  張瓊文
                                      法  官  蕭忠仁
                                      法  官  帥嘉寶
上為正本係照原本作成。
如不服本判決，應於送達後20日內，向本院提出上訴狀並表明上
訴理由，如於本判決宣示後送達前提起上訴者，應於判決送達後
20日內補提上訴理由書（須按他造人數附繕本）。
中    華    民    國    95    年     2    月   27     日
                                      書記官  蘇亞珍


司法院資訊處製作；財團法人民間司法改革基金會備份。
